【裁判字號】    85,台上,1846
【裁判日期】    850823
【裁判案由】    房屋所有權移轉登記
【裁判全文】
最高法院民事判決                              八十五年度台上字第一八四六號
    上  訴  人  台中縣政府
    法定代理人  廖 了 以
    參  加  人  乙 ○ ○
    被 上訴 人  甲 ○ ○
                丙○○○
                唐 秋 森
    參  加  人  張 榮 燦
右當事人間請求房屋所有權移轉登記事件，上訴人對於中華民國八十三年十一月七日
台灣高等法院台中分院第二審更審判決（八十三年度上更(三)字第二二號），提起上訴
，本院判決如左：
    主  文
原判決廢棄，發回台灣高等法院台中分院。
    理  由
本件被上訴人主張：被上訴人於民國七十七年或七十九年間，各自向訴外人台中縣瑞
陽國宅籌建小組合夥（下稱籌建小組）之合夥事務執行人張榮燦買受如原判決附表所
示之房屋。而系爭房屋係以上訴人名義領取使用執照及登記為起造人，故上訴人亦應
負出賣人之義務。雖上訴人係委託訴外人信光毛刷有限公司（下稱信光公司）興建，
但實際出資興建者為籌建小組，並以該小組名義銷售。對於其他承購戶，上訴人多已
將建造執照名義變更登記，其行為顯已表示以代理權授與籌建小組，此為上訴人應負
出賣人義務之依據。且瑞陽國宅出售後，均由信光公司向上訴人請示經核定後，即可
辦理產權登記。可見上訴人亦承認信光公司為其受任人。籌建小組及信光公司均怠於
請求上訴人辦理所有權移轉登記等情。本於買賣及代位關係，求為命上訴人辦理系爭
房屋所有權第一次登記後，分別移轉登記與被上訴人之判決。
上訴人則以：上訴人非系爭房屋之所有人，亦非出賣人。系爭房屋以上訴人名義領取
使用執照，旨在確保貸款之清償。故上訴人僅有審查客戶申購及貸款資格之權限等語
，資為抗辯。
原審將第一審所為被上訴人敗訴判決廢棄，改判如其聲明，無非以：被上訴人主張分
別向台中縣瑞陽國宅籌建小組購買系爭房屋之事實，業據其提出各該買賣契約書附卷
可稽，並經張榮燦陳述屬實，自堪認為實在。惟依上訴人所提工程委託書記載本工程
係委託信光公司辦理興建，故瑞陽國宅籌建小組縱係借名信光公司與上訴人簽訂工程
委託書，則契約當事人僅信光公司而非該籌建小組，被上訴人既與該籌建小組簽約買
賣，買賣契約又未載明係代理上訴人出賣，故買賣契約之效力應不直接及於上訴人，
被上訴人謂上訴人為出賣人，自無可採。又該籌建小組為合夥性質，依該合夥六十九
年八月十四日之股東會議紀錄記載「股東推派張榮燦為現場負責人」，即為現場銷售
之負責人，張榮燦自屬有權代理，其效力及於該籌建小組。況該合夥於八十年七月十
三日決議自該日起代表人變更為張榮燦，其仍具狀參加訴訟，承認本件買賣契約，自
亦有效。上訴人謂張榮燦未經合法代理而無效云云，委無可取。依上訴人所提委託集
中興建國宅工程委託書第四條之(二)記載，系爭房屋係上訴人委託信光公司興建，辦理
申請預約登記，而瑞陽籌建小組係借信光公司簽約，實由該籌建小組出資興建，所謂
借名即雙方同意，該出名簽訂契約之人，因契約取得之權利義務均歸借名之人，該籌
建小組自得依該借名之關係，請求信光公司對上訴人請求辦理系爭房屋所有權第一次
登記及移轉所有權登記。上訴人辯稱依行政院六十一年七月九日台六十一財字第七一
三○號令規定：「以各該縣市政府名義領取建築執照及使用執照，以確保所有權保障
貸款安全，於住宅興建完工辦妥建物登記及貸款第一順位法定抵押權登記，同時將產
權移轉與各申請戶」之規定，上訴人僅為保障貸款安全，實非建物所有權人云云，惟
依上開行政院令，仍應由上訴人辦妥建物登記為上訴人所有權人之名義後，將產權直
接移轉各申請戶（承購戶），並非先過戶給信光公司，再由該公司移轉給承購戶。而
一般代位之行使，固須列被代位者為被告，其原因乃請求僅能命被告向被代位之人給
付之故，如非直接給付被代位人，自無列被代位人為被告之必要，本件依前述行政院
命令，應直接移轉所有權與承購戶而非承辦單位。因信光公司及該籌建小組均怠於行
使權利，被上訴人基於買賣關係及代位權，訴請上訴人將系爭房屋辦理所有權第一次
登記後，分別移轉登記與被上訴人，自屬有據，應予准許等詞，為其判斷之基礎。
惟查原審已認定系爭房屋係由瑞陽國宅籌建小組借名信光公司與上訴人簽訂工程委託
書，由該籌建小組出資興建，並為出賣人，上訴人並非買賣契約當事人，買賣契約效
力不及於上訴人（見原判決理由第五項）。嗣又謂係上訴人委託信光公司興建，並由
信光公司辦理申請預約登記，即由信光公司自行銷售等語（見原判決理由第七項第四
、五行），不無理由矛盾之違法。且原審謂瑞陽籌建小組借名信光公司簽約，該出名
簽訂契約之人，因契約取得之權利義務均歸借名之人。所謂「借名」究屬何種法律關
係﹖原審並未說明，已有未合，且既認為出名簽訂契約之人（即信光公司），因契約
取得之權義均歸借名之人（即瑞陽籌建小組），何以信光公司對籌建小組仍負有請求
上訴人辦理系爭房屋所有權第一次登記及移轉所有權登記之義務﹖又被上訴人係以信
光公司及該籌建小組均怠於行使權利，基於買賣關係及代位權之行使提起本件訴訟，
惟被上訴人並未將信光公司及該籌建小組列為被告，是否與代位權行使之法理相符，
非無疑問﹖又依據台灣省集中興建勞工、礦工、農民、漁民、民住宅及專案興建住
宅預約申請承購及貸款須知第六條之規定，承購人須經承辦單位列冊送請上訴人審查
資格，於審查合格後，始通知承辦單位轉承購人簽訂預約承購住宅契約。本件系爭房
屋，上訴人原審查合格之承購戶係張淑茹、王張阿月、何廣益三人（見原審更(三)卷第
一宗第一二四頁至第一二六頁）。上訴人否認被上訴人為已審查合格之國宅承購者（
見原審更(三)卷第一宗第十六頁），原審未查明被上訴人是否確合於國宅承購資格且經
上訴人審查合格﹖竟謂被上訴人具國宅承購資格為上訴人所不爭云云，似與卷內訴訟
資料不符，亦有可議。上訴論旨，指摘原判決不當，求予廢棄，非無理由。
據上論結，本件上訴為有理由，依民事訴訟法第四百七十七條第一項、第四百七十八
條第一項，判決如主文。
中      華      民      國    八十五    年      八      月    二十三    日
                              最高法院民事第二庭
                                  審判長法官  曾  桂  香
                                        法官  劉  延  村
                                        法官  徐  璧  湖
                                        法官  劉  福  聲
                                        法官  陳  國  楨
      右正本證明與原本無異
                                              書  記  官
中      華      民      國    八十五    年      九      月      五      日


司法院資訊處製作；財團法人民間司法改革基金會備份。
